臺灣臺北地方法院民事判決
110年度重訴字第308號
原      告    富合源開發有限公司

法定代理人    劉國娟  
訴訟代理人    劉緒倫律師
              劉力維律師
              蔡茂松律師
              蔡玫眞律師              
              
被      告    金千里股份有限公司

兼法定代理人  鍾欣翰  
被      告    鍾智文  
共      同
訴訟代理人    楊明廣律師

上列當事人間請求返還不當得利等事件，經本院於民國111年5月
3日言詞辯論終結，判決如下：
    主      文
原告之訴及其假執行之聲請均駁回。
訴訟費用由原告負擔。
    事實及理由
程序方面：訴狀送達後，原告不得將原訴變更或追加他訴，但
  請求之基礎事實同一、不甚礙被告之防禦及訴訟之終結者，不
  在此限，民事訴訟法第255條第1項第2款、第7款定有明文。本
  件原告起訴時，依民法第242條前段、第179條、第113條規定
  ，聲明請求如附表「起訴時」部分所示，嗣於民國110年12月2
  7日變更聲明請求如附表「變更後」部分所示、111年3月7日追
  加依民法第227條、第226條、第256條、第259條規定請求(見
  卷第91、160頁)，核其請求之基礎事實同一，不甚礙被告之防
  禦及訴訟之終結，尚非不許。
原告主張：訴外人王音之擔任潤寅實業股份有限公司(下稱潤寅
  公司)執行長，佯稱潤寅公司亟需資金購買原料，於108年5月2
  7日以自己名義向原告借款新臺幣(下同)2000萬元，原告於同
  年月28日如數匯款至潤寅公司帳戶，王音之卻自同年6月3日起
  失去聯繫，亦無力清償；王音之曾於107年間向被告鍾智文購
  買新民學校財團法人兩席董事資格，每席2億元，並以潤寅公
  司、潤琦實業有限公司、易京陽實業有限公司(下合稱潤寅集
  團)名義，以電匯或簽發票據方式，支付1億元至鍾智文及被告
  金千里股份有限公司、鍾欣翰之帳戶，惟其買賣契約違反私立
  學校法第10條規定及公序良俗，依民法第71條前段、第72條規
  定應無效，被告受領1億元無法律上之原因，應依民法第179條
  規定返還，又鍾智文明知其買賣行為無效，應依民法第113條
  規定返還價金；另王音之由其配偶楊文虎、女兒楊宇晨分別於
  107年10月18日、108年1月28日登記為新民小學董事後，遭鍾
  智文於108年10月5日拔除董事資格，鍾智文因可歸責於己之事
  由致為不完全給付，王音之得依民法第227條準用第226條、第
  256條規定解除買賣契約，並依民法第259條規定請求鍾智文返
  還價金；王音之怠於向被告行使上開權利，原告為保全借款債
  權，依民法第242條前段規定代位王音之請求被告返還價金中
  之2000萬元，由原告代為受領等情。聲明如附表「變更後」部
  分所示。
被告辯稱：王音之擔任潤寅公司執行長，表明為潤寅公司經營
  目的而借款，並以潤寅公司所得貨款為還款來源，由潤寅公司
  開立還款支票，且原告將借款直接匯給潤寅公司，可見王音之
  是代表潤寅公司向原告借款，真正借款人是潤寅公司，原告對
  於王音之無借款債權；王音之未向鍾智文購買新民學校財團法
  人董事資格或給付價金，亦未登記為董事；倘認王音之曾向鍾
  智文購買新民學校財團法人董事資格，其明知買賣行為不法且
  無效，仍同意為之，依民法第180條第4款規定，不得請求返還
  價金，依民法第220條第1項及第247條第1項規定，亦不得依民
  法第113條規定請求回復原狀或損害賠償；楊文虎、楊宇晨已
  登記為新民學校財團法人董事，鍾智文無不完全給付情形，且
  董事資格非鍾智文可拔除；倘認被告應返還王音之2000萬元，
  被告得以對於王音之之債權為抵銷等語。聲明請求駁回原告之
  訴，如受不利判決，被告願供擔保請准宣告免為假行。
本院之判斷：
　㈠原告主張王音之於108年5月27日向原告借款2000萬元，不足
    採信：
　　⒈「債務人怠於行使其權利時，債權人因保全債權，得以自
      己之名義，行使其權利。」民法第242條前段定有明文。
      原告主張：王音之於108年5月27日向原告借款2000萬元，
      其後無力清償，卻怠於行使其對於被告之權利，原告為保
      全借款債權，得以自己之名義，行使其權利等語，被告否
      認之，原告自應先就其主張對於王音之有借款債權之事實
      ，負舉證責任。
　　⒉原告主張王音之於108年5月27日向原告借款2000萬元，雖
      提出借據為證(見原證1)，然該借據僅簡略記載「本人王
      音之向富和源開發有限公司借款貳仟萬元整，此致劉國娟
      。借款人王音之」等語，且誤載原告名稱為富「和」源開
      發有限公司，又以「此致劉國娟」表示借據送達對象為劉
      國娟(即原告法定代理人)而非原告，經整體觀察，該借據
      內容難謂嚴謹，尚難僅因所載「本人王音之向富和源開發
      有限公司借款」、「借款人王音之」等語，遽認王音之是
      以其個人身分向原告借款。
　　⒊參酌原告主張：王音之擔任潤寅公司執行長，佯稱潤寅公
      司亟需資金購買原料，向原告借款，表示待潤寅公司出貨
      取得貨款即可清償，經原告同意貸與2000萬元後，除簽立
      借據外，並交付由潤寅公司開立、發票日為108年6月23日
      及同年9月27日、面額共3240萬元之支票兩張，再以潤寅
      公司所有不動產為原告設定抵押權，原告則匯款2000萬元
      至潤寅公司帳戶等情(見卷第8至9、93至95頁)及所提支票
      兩張(見原證2)，可見所稱有資金需求者為潤寅公司，還
      款來源為潤寅公司所得貨款，實際收受借款、開立還款支
      票及提供不動產為擔保者亦為潤寅公司。此外，原告對於
      臺灣臺北地方檢察署檢察官109年度偵緝續字第17號起訴
      書犯罪事實欄所載「王音之從金主鍾智文處，得知富合源
      開發有限公司(下稱富合源公司)財力雄厚，且掛名富合源
      公司顧問之簡宏平，不僅為富合源公司登記代表人劉國娟
      之配偶，實際上對於富合源公司資金運用亦有決定權限，
      遂打算以潤寅公司名義，透過簡宏平向富合源公司借貸款
      項…除另以個人名義書立借款金額2000萬元之借據1紙，以
      及交付以潤寅公司名義簽發、王音之與楊文虎均以個人名
      義背書…票面金額1000萬元…2240萬元之支票各1紙，表示
      欲藉以作為相關債務擔保外，並同意提供潤寅公司名下房
      地…設定抵押權…致使簡宏平及富合源公司對於借款用途及
      潤寅公司償債能力評估均陷於錯誤，遂同意以富合源公司
      名義借款2000萬元」等情(見原證6)，表示不爭執(見卷第
      156至157頁)。故被告辯稱：王音之是以潤寅公司執行長
      身分，代表潤寅公司向原告借款等語，並非無據。
　　⒋綜上，原告單憑借據主張王音之於108年5月27日向原告借
      款2000萬元，不足採信。從而，原告以保全其對於王音之
      之借款債權為由，以自己之名義提起本件訴訟，行使王音
      之對於被告之權利，難認符合民法第242條前段規定。
　㈡原告主張王音之於107年間向鍾智文購買新民學校財團法人兩
    席董事資格，亦不足採：
　　原告主張：王音之於107年間向鍾智文購買新民學校財團法
    人兩席董事資格，並以潤寅集團名義，電匯或簽發票據支付
    1億元至被告之帳戶等語，被告否認之。審酌王音之當時擔
    任潤寅公司執行長，其向鍾智文購買新民學校財團法人兩席
    董事資格之價金又由潤寅集團支付，且依王音之於109年4月
    24日刑事偵查中供述之情節，可知王音之是因應收帳款即將
    到期，乃透過訴外人葉秀敏借款，葉秀敏表示其金主要求以
    不動產擔保方願借款，王音之認為新民學校財團法人董事可
    影響土地開發決策，類似不動產，乃向葉秀敏表示楊文虎與
    楊宇晨均為新民學校財團法人董事，董事資格是王音之以每
    席2億元向鍾智文購買，價金是由林奕如幫王音之開立潤寅
    公司支票交付鍾智文等語(見臺灣臺北地方檢察署109年度偵
    緝字第479號卷第15至16頁)，可見王音之所稱向鍾智文購買
    新民學校財團法人兩席董事資格之目的，是備供潤寅公司向
    他人借款之擔保，難認王音之是以其個人身分向鍾智文購買
    新民學校財團法人兩席董事資格。從而，原告主張王音之於
    107年間向鍾智文購買新民學校財團法人兩席董事資格，不
    足採信。
　㈢原告主張王音之於108年5月27日向原告借款2000萬元、107年
    間向鍾智文購買新民學校財團法人兩席董事資格，既然不足
    採，則原告以王音之與鍾智文間之董事資格買賣契約無效為
    由，主張王音之得依民法第179條、第113條規定請求被告返
    還所受利益中之2000萬元，或以鍾智文因可歸責於己之事由
    致為不完全給付為由，主張王音之得依民法第227條準用第2
    26條、第256條規定解除買賣契約及依民法第259條規定請求
    被告返還價金，再以王音之怠於向被告行使上開權利、原告
    為保全借款債權為由，依民法第242條前段規定代位王音之
    請求被告返還價金中之2000萬元，由原告代為受領，均無理
    由。
綜上所述，原告依民法第242條前段、第179條、第113條、第22
  7條、第226條、第256條、第259條規定，請求如附表「變更後
  」部分前4項所示，為無理由，應予駁回，其假執行之聲請應
  併予駁回。
本件事證已臻明確，兩造其餘攻擊防禦方法及所提證據，核與
  本件判決結果不生影響，爰不另一一論述，併予敘明。
據上論結，本件原告之訴為無理由。依民事訴訟法第78條，判
  決如主文。　　
中　　華　　民　　國　　111 　年　　6 　　月　　7 　　日
                  民事第九庭  法　官  林玲玉
 以上正本係照原本作成。　　　　　　　　　
如對本判決上訴，須於判決送達後20日內向本院提出上訴狀。如
委任律師提起上訴者，應一併繳納上訴審裁判費。
中　　華　　民　　國　　111 　年　　6 　　月　　7 　　日
                              書記官  張婕妤
附表：原告訴之聲明  起訴時 金千里股份有限公司或鍾欣翰或鍾智文應給付王音之2000萬元及自起訴狀繕本送達翌日起至清償日止按年利率5%計算之利息，並由原告代為受領。上開請求如任一被告為給付，其餘被告於該給付範圍內免為給付。 原告願供擔保，請准宣告假執行。 變更後 被告金千里股份有限公司應給付王音之2000萬元及自起訴狀繕本送達翌日起至清償日止按年利率5%計算之利息，並由原告代為受領。 被告鍾欣翰應給付王音之2000萬元及自起訴狀繕本送達翌日起至清償日止按年利率5%計算之利息，並由原告代為受領。 被告鍾智文應給付王音之2000萬元及自起訴狀繕本送達翌日起至清償日止按年利率5%計算之利息，並由原告代為受領。 前3項任一被告為給付時，其餘被告於該給付範圍內同免責任。 原告願供擔保，請准宣告假執行。